【裁判字號】    97,簡上,128
【裁判日期】    971119
【裁判案由】    侵權行為損害賠償
【裁判全文】
臺灣臺南地方法院民事判決             97年度簡上字第128號
上  訴  人  戊○○
            丁○○
上  一  人
訴訟代理人  甲○○
被上訴人    乙○○
訴訟代理人  丙○○
上列當事人間請求侵權行為損害賠償事件，上訴人對於民國97年
5月28日本院柳營簡易庭95年度營簡字第666號第一審判決提起上
訴，經本院於民國97年11月5日言詞辯論終結，判決如下：
    主  文
上訴駁回。
第二審訴訟費用新臺幣陸仟玖佰陸拾元由上訴人連帶負擔。
    事實及理由
一、被上訴人於原審起訴主張及於本院抗辯：
  (一)坐落台南縣佳里鎮六安里六安104-15號房屋（下稱被上訴人
    房屋），為被上訴人於民國65年間原始建造之地上2層、屋
    突1層加強磚造及3層增建石棉浪板覆蓋椼架構造物之自有住
    宅，為依法繳納房屋稅之合法未保存登記建物。被上訴人於
    興建房屋之際，門牌編號台南縣佳里鎮六安里六安104-19號
    房屋（下稱上訴人房屋）尚未興建，上訴人房屋之原始起造
    人即上訴人丁○○之前手見被上訴人正在建造房屋，表示其
    日後亦要興建房屋，請求被上訴人預留牆壁鋼筋突出，以便
    日後兩屋緊貼外牆鋼筋互相搭接，使兩屋更加穩固，被上訴
    人應允後依約定預留外牆鋼筋突出，約於1年後上訴人房屋
    興建時，兩屋緊貼外牆鋼筋互相搭接，其後上訴人丁○○輾
    轉取得上訴人房屋所有權。惟上訴人丁○○於95年6月中旬
    雇用上訴人戊○○拆除上訴人房屋時，竟疏未注意上訴人房
    屋與被上訴人房屋緊貼外牆之鋼筋互相搭接，於拆除上訴人
    房屋外牆時，未先剪斷被上訴人房屋緊貼外牆互相搭接之鋼
    筋，貿然以重機械強力拉扯拆除，被上訴人房屋受到緊貼外
    牆互相搭接鋼筋拉力牽引影響，造成房屋樑、柱、牆面、樓
    板部分產生嚴重龜裂及下雨滲水、積水，1層增建之石棉瓦
    屋頂亦發生傾斜，經被上訴人自行委託台灣省建築師公會台
    南縣辦事處鑑定結果，修復費用需新台幣（下同）389,039
    元。上訴人丁○○於上訴人戊○○拆屋時始終在場，被上訴
    人曾告知應先剪除兩屋緊貼外牆互相搭接之鋼筋，以免發生
    損害，上訴人應注意並能注意，且按當時施工情狀，並無不
    能注意情事，竟疏未注意，未剪斷互相搭接之鋼筋，逕以重
    機械強力拉扯牆面，致被上訴人房屋產生損害，應連帶負損
    害賠償責任。又被上訴人因房屋損害，委託台灣省建築師公
    會台南縣辦事處鑑定，已支出鑑定費用4萬元、履勘費用3千
    元，此項費用為被上訴人因侵權行為所受之損害，且為被上
    訴人維護權利所必要，應由上訴人負賠償責任。爰依民法第
    184條第1項前段、第185條第1項前段及第18 8條第1項前段
    之規定，提起本件訴訟，並聲明：上訴人應連帶給付被上訴
    人432,039元，及自起訴狀繕本送達翌日起至清償日止，按
    年利率5%計算之利息，並願供擔保請准為假執行之宣告。原
    審為被上訴人一部勝訴、一部敗訴判決，判命上訴人應連帶
    給付被上訴人334, 315元，及上訴人丁○○自95年12月7日
    起、上訴人戊○○自95年12月8日起，均至清償日止，按週
    年利率5%計算之利息；被上訴人其餘之訴駁回；被上訴人就
    其勝訴部分得假執行；但上訴人如於標的物拍定、變賣前，
    以334, 315元為被上訴人預供擔保，得免為假執行；被上訴
    人其餘假執行之聲請駁回。被上訴人就其敗訴部分未提起上
    訴，上訴人對上開判命給付部分聲明上訴後，被上訴人聲明
    駁回上訴，且就其敗訴部分提起附帶上訴，但未於期限內繳
    納附帶上訴費用，業經本院裁定駁回其附帶上訴確定在案。
  (二)上訴人丁○○於拆屋前，未依法定程序申請拆除，且現場並
    無專業人士在場監督，僅憑上訴人丁○○與拆除業者即上訴
    人戊○○依一己意志強硬施工。被上訴人從事房屋建築工20
    餘年，且被上訴房屋係自己建造，在上訴人拆屋前，曾2次
    告知兩屋緊貼外牆有樑柱鋼筋互相搭接，應先剪除鋼筋再拆
    屋，嗣於上訴人拆屋當日又再告知一次，上訴人丁○○表示
    拆屋業者即上訴人戊○○有經驗，惟上訴人戊○○於拆除時
    ，只有切除上訴人另一側與他人緊貼外牆之鋼筋，卻未先切
    除與被上訴人房屋緊貼外牆互相搭接之鋼筋，逕以重機器強
    力敲擊並拉扯牆面鋼筋，造成極大搖晃。剛拆時搖晃極大，
    兩屋相連處尚多，鄰居們紛紛出來告知，拆至後半部時，搖
    晃更為劇烈，因兩屋相連處已減少，故被上訴人房屋牆壁裂
    痕大多產生在後屋。被上訴人出面告知並阻止施工，且擋在
    機械前阻止上訴人施工，但上訴人不予理會，一意孤行，繼
    續強硬施工，造成被上訴人房屋牆裂瓦破。
  (三)原審囑託高雄市結構工程工業技師公會鑑定報告書（下稱鑑
    定報告書）第6頁認定上訴人拆除房屋時未先切除樑、版鋼
    筋，逕以重機械拉扯，震動由鋼筋傳遞，以致被上訴人房屋
    受損等情，且由鑑定報書第24頁照片可知，上訴人以重機械
    強力拆除後，未切除的搭接鋼筋裸露之情形。另依鑑定報告
    書第22頁照片可清楚看見證人己○○拆除之上訴人房屋牆壁
    上尚有與被上訴人房屋搭接在一起的鋼筋。又鑑定報告書第
    25 、26頁照片並非上訴人房屋未拆除前所拍攝，實係上訴
    人已拆除前半部房屋，於拆至後牆時才補拍攝，此可由鑑定
    報告書第26頁下方照片可知，上訴人先拆前半部2樓後，碎
    石泥塊掉下，衝破被上訴人房屋2樓頂石棉瓦，掉落在被上
    訴人房屋1樓頂，故被上訴人房屋1樓頂不但留有拆除落下的
    碎石，還有2樓頂掉下的石棉瓦和拆除掉落的木窗，此時被
    上訴人再次強烈抗議，上訴人乃臨時拍攝後半部，但不敢連
    已拆之前半部一起拍入，此為鑑定報告書第26頁照片之緣由
    。又鑑定報告書第25頁照片顯示被上訴人房屋外牆有重大裂
    痕，係因上訴人拆除其房屋前半部（約2/3）時，未先切除
    樑、版鋼筋，以重機器強力拉扯所致。又因產生裂痕之內外
    牆相通，其裂痕之內部情形如鑑定報告書第35、38至40頁照
    片（即編號7、2 0、21、27、28），業經鑑定人認定確為外
    力所造成。
  (四)被上訴人房屋於95年6月間受上訴人不法侵害，每逢強風大
    雨來臨，造成多處滲水，滲水係從牆壁裂縫處滲入，足見裂
    縫之深大，若經歷多年，鋼筋產生鏽蝕，遇地震恐造成危害
    ，而被上訴人修補外牆唯一的方式是在上訴人之土地上搭蓋
    鷹架，惟上訴人至今仍圍籬不讓被上訴人進入修補，足見其
    強硬無理之勢。上訴人共同不法侵害被上訴人房屋，原審為
    上訴人一部敗訴判決，並無違誤，上訴人之上訴為無理由，
    並聲明：駁回上訴。
二、上訴人則以：
  (一)兩造所有房屋相鄰，建造時間相隔5年，並未使用共用牆壁
    ，兩屋外牆鋼筋不可能互相搭接，上訴人房屋於95年6月25
    日拆除前，曾於同年月21日在上訴人房屋2樓陽台，往被上
    訴人房屋方向看得到之牆面拍照，斯時被上訴人房屋外牆已
    有明顯龜裂現象，足證被上訴人房屋樑、柱、牆面、樓板部
    分產生龜裂滲水，係在上訴人拆屋前早已存在，並非上訴人
    拆屋造成之損害。上訴人戊○○拆除上訴人房屋時，為免損
    及隔鄰房屋牆面，手持電鑽小心拆除，應無碰觸損壞到隔鄰
    房屋的牆面。又被上訴人房屋之牆面均為紅磚，並未以水泥
    加以撫平，遇大雨就會滲水，日久快速老化產生裂痕，顯與
    上訴人拆屋無關。
  (二)被上訴人自行申請台灣省建築師公會台南縣辦事處鑑定，未
    通知上訴人會同說明，顯失公平，原告請求損害賠償，顯無
    理由。又原判決依據高雄市結構工程工業技師公會鑑定結果
    ，認定上訴人拆除房屋分階段進行，第一階段拆除至上訴人
    房屋外牆內緣，並清除拆除物，第二階段則搭鷹架並以人工
    電鑽拆除外牆及緊鄰之樑、柱，亦與事實不符。依鑑定報告
    書第7頁內提及被上訴人房屋樑柱並無嚴重變形龜裂，且被
    上訴人房屋屋齡亦已超過30年，其損害是否全部由上訴人拆
    屋造成的，因事前無現況資料以供比對，而難以認定等語，
    鑑定人庚○○於原審亦到庭陳明：現在只能針對現有的照片
    判斷，過去真實情形如何，實在無法具體判斷等語，足見鑑
    定報告書無法明確指出被上訴人房屋之損害為上訴人拆除時
    所引起。
  (三)依鑑定報告書第27、28、29頁照片位置圖顯示，被上訴人房
    屋損壞部分全部在增建位置，該損壞部分並非拉扯所造成，
    再依鑑定報告書第26頁、25頁照片顯示，被上訴人房屋外牆
    之損害係舊有裂痕，不應由上訴人負賠償之責；又同一面牆
    之內牆裂痕與外牆舊有裂痕相互牽連，外牆既有舊有裂痕，
    內牆損害亦應為舊有損害，不應計入賠償範圍；再依據鑑定
    報告書第36頁編號12照片顯示，被上訴人房屋石棉瓦受損程
    度很小，足見拉扯力量不大，惟被上訴人房屋內牆裂痕嚴重
    ，顯非上訴人拆屋拉扯所致，鑑定報告書評估石棉瓦修復面
    積大於實際受創面積，惟石棉瓦於受損更換時，更換有受損
    害之該片石棉瓦即可，並不需要全部更換，鑑定報告書將全
    部石棉瓦列入修復，尚屬無據。另鑑定報告書第51頁照片編
    號71顯示被上訴人房屋舊有石棉瓦早已破損，非上訴人拆屋
    造成，亦不應估算在賠償範圍內。鑑定人於本院審理中，在
    法庭外向上訴人表示：上訴人家中有錢，應趕快賠錢給被上
    訴人等不當言語，足見鑑定人顯有偏頗，其鑑定意見不足採
    信。被上訴人在原審之請求為無理由，原審為被上訴人一部
    勝訴判決，自屬不當。並聲明：原判決不利於上訴人部分廢
    棄；上開廢棄部分，被上訴人在第一審之訴駁回。
三、本件經依民事訴訟法第270條之1第1項第3款規定，整理並協
    議兩造不爭執事項暨簡化爭點為：
  (一)兩造不爭執事項：
  (1)被上訴人房屋與上訴人房屋相鄰，兩屋相鄰處牆壁各自獨立
    ，兩面外牆緊貼。
  (2)上訴人丁○○於95年6月間僱用上訴人戊○○拆除上訴人房
    屋。
  (二)兩造爭執事項：
  (1)上訴人丁○○僱用上訴人戊○○拆除上訴人房屋時，有無造
    成被上訴人房屋損害？
  (2)如有，被上訴人房屋受損害之範圍及回復原狀所需費用多少
    ？
四、上訴人丁○○僱用上訴人戊○○拆除上訴人房屋時，有無造
    成被上訴人房屋損害：
  (一)按因故意或過失，不法侵害他人之權利者，負損害賠償責任
    。故意以背於善良風俗之方法，加損害於他人者亦同；違反
    保護他人之法律者，致生損害於他人者，負損害賠償責任，
    但能證明其行為無過失者，不在此限；數人共同不法侵害他
    人之權利者，連帶負損害賠償責任；又受僱人因執行職務，
    不法侵害他人之權利者，由僱用人與行為人連帶負損害賠償
    責任。但選任受僱人及監督其職務之執行，已盡相當之注意
    或縱加以相當之注意仍不免發生損害者，僱用人不負賠償責
    任，民法第184條第1項、第2項、第185條第1項前段、第188
    條第1項定有明文。
  (二)上訴人丁○○僱用上訴人戊○○拆除上訴人房屋時，上訴人
    戊○○疏未注意兩屋外牆雖各自獨立，惟緊貼外牆之樑、版
    鋼筋互相搭接，上訴人以重機械拆除房屋前，未先以人工切
    除緊貼外牆之樑、版鋼筋或未全部切除，逕以重機械施工，
    其施工震動藉由搭接之鋼筋傳遞，被上訴人房屋受鋼筋拉力
    牽引影響造成損害等情，業經原審到場勘驗屬實，此有勘驗
    筆錄及照片附卷可參（見原審卷第151- 157頁），且有上訴
    人提出拆屋光碟1片，經本院勘驗結果，被上訴人房屋於拆
    除後，上訴人房屋牆壁上有鋼筋突出等情，復有本院勘驗筆
    錄在卷可參（見本院卷第113頁）；復經原審囑託高雄市結
    構工程工業技師公會鑑定結果認定如下：
    (1)兩造牆壁雖各自獨立，卻緊貼在一起由鑑定報告書附件五
      照片編號1、72，仍可看出上訴人房屋部份磚牆仍黏貼在
      被上訴人鋼筋混凝土牆上，由上訴人提供拆除後如鑑定報
      告書附件四P.22照片，可看出被上訴人房屋樑、版鋼筋與
      上訴人房屋樑、柱鋼筋搭接在一起。
    (2)由鑑定報告書附件如四P.24下方照片及附件四P.23拆除中
      照片，可判斷拆除工作應分2階段進行，第1階段拆除至被
      告房屋外牆內緣，並清除拆除物。第2階段則搭設鷹架並
      以人工電鑽拆除外牆及緊鄰之樑、柱，而鑑定報告書附件
      四P. 24下方照片係第1階段拆除時樑、版鋼筋黏裹在樑、
      柱內而懸垂下來，若拆除前先以人工切除樑、版鋼筋，則
      鋼筋會全掉落下來而不會懸在空中，亦即顯示第1階段拆
      除前未以人工切除樑、版鋼筋或未全部拆除。另鑑定報告
      書附件四P.24下方照片右側柱主筋嚴重扭曲，亦可判斷該
      扭曲力量，不是人工所能造成，判斷第1階段應是以重機
      械拆除。
    (3)由上述知兩造房屋外牆原係緊貼在一起，且樑、版鋼筋有
      搭接之實，拆除前樑、版鋼筋又未先行切除或切除不完全
      ，第1階段採用重機械施工，其施工震動由鋼筋傳遞，恐
      足以造成被上訴人房屋受損或擴大舊有裂縫，故鄰房拆除
      房屋之施工方法應有過失。
    以上有高雄市結構工程工業技師公會鑑定報告書附於原審卷
    足憑（見原審卷第204-205頁），且據鑑定人庚○○於本院
    審理中到庭陳明：兩屋雖各自有牆壁，惟依鑑定報告書第22
    頁照片4幀顯示（除左上方照片外）兩房外牆之樑、版鋼筋
    互相搭接，右側第2張照片顯示直立鋼筋為上訴人房屋之柱
    筋，橫條鋼筋則是被上訴房屋之鋼筋，可見兩房樑、版鋼筋
    確有搭接在一起，依鑑定報告書第24頁下方照片顯示鋼筋嚴
    重扭曲變形，且懸掛在牆壁上，顯然上訴人戊○○第1階段
    並非以人工拆除，且鋼筋沒有全部切除，而是使用機械造成
    鋼筋嚴重扭曲變形，此種施工方式，因機械力量藉由鋼筋傳
    遞，造成被上訴人房屋受損或擴大舊有裂痕，依鑑定報告書
    第23頁照片顯示上訴人第2階段是以人工拆除等語明確（見
    本院卷第61-62頁）。
  (三)據上各情，堪信上訴人戊○○於拆除上訴人房屋時，第1階
    段係使用重機械施工，未先以人工切除或未全部切除兩屋緊
    貼外牆相互搭接之樑、版鋼筋，造成被上訴人房屋受損，而
    有過失之情，至為明確，足證被上訴人房屋之損害與上訴人
    戊○○之不當施工方法有相當因果關係。上訴人丁○○僱用
    上訴人戊○○拆除上訴人房屋之過失行為，致被上訴人房屋
    受有如附表一所示之損害，被上訴人依據侵權行為法律關係
    ，請求上訴人應負共同侵權行為之連帶損害賠償責任，即屬
    有據。
  (四)至上訴人主張兩屋緊貼之牆壁樑、版鋼筋並未互相搭接一節
    ，固據證人己○○於原審到庭結證：我受上訴人戊○○僱用
    ，第一次是去現場檢視要如何拆除上訴人房屋時，當時上訴
    人房屋尚未拆除，上訴人房屋北側與他人使用共同牆壁，南
    側與被上訴人房屋未連結在一起，亦未使用共同牆壁，兩屋
    中間有一空隙，怪手拆掉上訴人房屋時我不在場，上訴人房
    屋拆除後只剩下與被上訴人房屋相鄰的一面牆，由我搭鷹架
    至3樓，以人工持電鑽方式慢慢敲打牆面鋼筋，一塊一塊取
    下磚塊等語（見原審卷第117-119頁）；復於本院審理中到
    庭證述：怪手拆除上訴人房屋時我不在場，之後我才去拆除
    上訴人房屋之牆壁，當時並未看到被上訴人房屋的鋼筋等語
    （見本院卷第42頁），惟證人己○○既於上訴人戊○○第1
    階段使用重機械拆除上訴人房屋時不在場，且關於第2階段
    以人工拆除上訴人房屋牆面時，其上開所為並未看到被上訴
    人房屋牆壁有鋼筋等情之證述情節，復與事實不符，證人己○○上開證詞，尚難為有利上訴人之認定。
五、被上訴人房屋受損害之範圍為何？回復原狀所需費用多少？
  (一)按損害賠償，除法律另有規定或契約另有訂定外，應以填補
    債權人所受損害及所失利益為限，依通常情形，或依已定之
    計劃、設備或其他特別情事，可得預期之利益，視為所失利
    益，民法第216條定有明文。又所謂「所受損害」，即現存
    財產或利益因損害事實之發生，以致減少，所謂「所失利益
    」，係指新財產或利益之取得，因損害事實之發生而受妨害
    ，即倘無損害原因事實之發生，勢能取得之財產或利益，因
    該損害原因事實之發生，以致於不能取得該利益。次按民法
    第213條第3項規定，債權人得請求支付回復原狀所必要之費
    用，以代回復原狀之規定。本件被上訴人房屋受損，被上訴
    人得請求支付回復原狀所必要之費用，以代回復原狀，故被
    上訴人於請求房屋損害賠償之方法，不為回復原狀之請求，
    而請求支付回復原狀所必要之費用，應予准許。
  (二)被上訴人房屋受有如附表一所示之損害，業經原審囑託高雄
    市結構工程工業技師公會到場鑑定拍攝照片，此有照片位置
    示意圖、照片說明表、照片為憑（見鑑定報告書第27-51頁
    ），又鑑定人高雄市結構工程工業技師公會就被上訴人房屋
    回復原狀之方式及金額鑑定結果認定如下：
   (1)上訴人提供有日期之照片（詳鑑定報告書附件四）經比對
     結果可判定外牆原有裂縫存在且磚牆部分無粉刷層，故不
     計修復費用；而無日期之照片無法判斷其拍照之時間點，
     亦不予比對。被上訴人屋齡已有30多年，其房屋之損壞是
     否全部由被告拆屋造成，因事前無現況鑑定以資比對而難
     以認定，本次鑑定係將損壞部分全部列入修復。被上訴人
     房屋梁、柱無嚴重變形龜裂，結構體受損尚屬輕微，修復
     後其結構安全應可恢復至損壞前之狀況。
   (2)經傾斜測量結果，前測點前後向傾斜率1/1064（向後）左
     右向傾斜率1/580（向左）。後測點前後向傾斜率1/692（
     向前）左右向傾斜率1/7553（向左）。前、後測點傾斜率
     皆在合理施工誤差範圍內，其傾斜情況尚不會影響結構安
     全。
   (3)損壞修復費用鑑估結果如下：
     損壞情形：如照片位置示意圖、照片說明表所示（詳鑑
       定報告附件五）。
     修復方式：
       A.樑、柱、RC牆等結構性損壞裂隙之修復：
         a.注射EP0XY（或同級品）予以完全填充既有隙，以恢
           復原構材之強度。
         b.注射頭及黏著劑予以清除。
         c.重新粉刷油漆。
       B.牆面面性裂隙之修復：
         a.水泥漆一底二度粉刷（含批土）。
         b.原有牆面飾物復舊。
       C.地磚拱脫（裂）之修復：
         a.原有損壞範圍之地磚及砂漿層敲除及清理。
         b.重新予以鋪設同等級之地磚。
       D.牆面壁磚拱裂之修復：
         a.原有損壞之壁磚及砂漿層敲除與清理。
         b.重新以1：3水泥砂漿粉刷。
         c.重新黏貼與原來同品級之壁磚。
       E.平頂裝璜之修復：
         a.原有損壞之版面飾物予以拆除。
         b.拆除後之各類構造物（既有構件），視其損壞程度
           比照以上相關之修復項目予以修復處理。
         c.重新施設與原來同品級之裝璜。
         d.本案因裝璜所隱蔽而無法鑑定之各構材損壞狀況，
           則以保留予所有權人，待日後所述原因消失後，再
           另案申請鑑定之權利。
    (4)鑑定報告書第24頁照片（即第一階段拆除後照片）顯示拍
      攝日期為西元2006年6月25日，係在鑑定報告書第25、26
      頁於西元2006年6月21日拍攝現況照片之後，因現況拍攝
      日期在前，尚難以證明該外牆裂縫為拆屋引起，且外牆裂
      縫呈現污染現象判斷為既存多時，故不再補充估算修復費
      用。
    (5)鑑定報告書照片編號6為三樓屋頂層陽台，因二樓頂版有
      滲漏情形，故將三樓陽台全面用1：2房水水泥粉刷，故不
      另列漏水處理。鑑定報告書照片編號22、32、42、58已列
      4處漏水修復，且列有裂縫修復經費，修復原則為：若是
      磚牆較大裂縫採用無收縮水泥填補裂縫，R.C.牆則用EPOX
      Y來填補，較小裂縫則用批土及一底二度水泥漆來粉刷。
    (6)鑑定報告書照片編號7裂縫已用無收縮水泥砂漿填補裂縫
      及批土和一底二度水泥漆來粉刷，並於鑑定報告書照片編
      號12屋頂全面更新浪板。鑑定報告書照片編號23微細網裂
      ，無明顯漏水痕跡，修復原則為批土及一底二度水泥漆來
      粉刷。鑑定報告書照片編號36白華，無明顯漏水痕跡，修
      復原則為批土及一底二度水泥漆來粉刷。
    (7)鑑定報告書第58頁第22項估價尚有1筆其他費用26,428元
      ，係估價時若有疏漏估列費用時之補償。
    (8)合計被上訴人房屋修復工程各項費用如附表二所示，共計
      334,315元。
    以上有高雄市結構工程工業技師公會鑑定報告書及補充鑑定
    意見附於原審卷可稽（見鑑定報告書第7-9頁、55-57頁及原
    審卷第287-288頁）。上開鑑定報告書將被上訴人房屋受損
    情況一一臚列，且分別估算其修復項目及金額，鑑定結果自
    具專業性，確可作為認定被上訴人房屋損害範圍及回復原狀
    必要費用之依據。
  (三)至上訴人主張：依鑑定報告書第25頁、26頁照片顯示，被上
    訴人房屋外牆損害係舊有之裂痕，不應由上訴人負賠償之責
    ，且同一面牆之內牆裂痕與外牆舊有裂痕相牽連，外牆既為
    舊有之裂痕，內牆損害亦不應計入賠償範圍一節，經查：鑑
    定人庚○○於原審到庭陳稱：依鑑定報告書第24頁照片顯示
    拆屋時之拍攝日期為96年6月25日，惟鑑定報告書第25、26
    頁照片顯示拍攝日期為95年6月21日，足證鑑定報告書第25
    、26頁照片拍攝日期在拆屋之前，故不能認定鑑定報告書第
    25、26頁外牆裂縫是拆屋引起，且鑑定報告書第25、26 頁
    外牆裂縫呈現污染現象，判斷裂縫已存在多時，故鑑定報告
    書第25、26頁顯示之外牆裂縫不在估算修復費用之列等語（
    見原審卷第295頁），復於本院陳明：外牆裂縫與內牆龜裂
    並無必然關係，我查看被上訴人房屋內牆確有裂縫，其牆壁
    是RC磚造，厚度約有15公分，以肉眼判斷內牆裂縫並非貫穿
    性龜裂，故內牆龜裂並非外牆裂縫導致，鑑定意見已將熱脹
    冷縮產生之自然裂縫排除，只將內牆異常龜裂部分列入損害
    範圍等語甚詳（見本院卷第83、85頁），堪認鑑定報告書所
    列被上訴人房屋之內牆裂縫係上訴人不當拆屋造成，鑑定報
    告書將內牆裂縫列為修復項目，尚屬適當，上訴人此部分主
    張，即嫌無據。
  (四)上訴人另主張：依據鑑定報告書第36頁照片編號12顯示被上
    訴人房屋3樓石棉瓦受損程度很小，足見拉扯力量不大，惟
    被上訴人房屋內牆裂痕嚴重，顯非上訴人拆屋拉扯所致，鑑
    定報告書評估石棉瓦修復面積大於實際受創面積，惟更換受
    損石棉瓦部分即可，不需要全面更換；又鑑定報告書第51頁
    照片編號71顯示被上訴人房屋1樓舊有石棉瓦破損，非上訴
    人拆屋造成，不應估算在賠償範圍內一節，經查：鑑定人庚○○於本院審理中到庭陳稱：被上訴人石棉瓦附在外牆，石
    棉瓦受損程度與內牆受損程度並無必然關係，鑑定報告書第
    36 頁照片編號12顯示被上訴人房屋3樓石棉瓦受損照片，係
    於鑑定拍攝時，取其中1個定點拍照，照片並未完全顯示石
    棉瓦實際受損情形，且因石棉瓦有多處破損，石棉瓦接縫處
    有被拉扯，必須全部更換才能防止漏水；我於鑑定時發現如
    鑑定報告書第51頁照片編號71被上訴人房屋1樓石棉瓦有破
    損，因無法比對上訴人於拆屋前後，被上訴人房屋石棉瓦之
    狀況，故予以列入損害範圍等語（見本院卷第63頁、第80頁
    ），本院參酌鑑定報告書第36頁照片編號12被上訴人房屋3
    樓石棉瓦及鑑定報告書第51頁照片編號71被上訴人房屋1樓
    石棉瓦確有多處破損情形，堪信被上訴人石棉瓦多處破損係
    上訴人不當拆屋所致，鑑定報告書將石棉瓦列入修復項目，
    及全面更換石棉瓦之面積，核屬適當，上訴人此部分主張，
    亦乏所據。
  (五)上訴人又主張鑑定人庚○○於法庭外所為不當言論，足證其
    鑑定有偏頗一節，經查，高雄市結構工程工業技師公會係具
    有房屋損壞鑑定專業之鑑定機關，為原審囑託之鑑定人，其
    所為之鑑定對兩造應無偏頗之虞，且上開鑑定報告已將被上
    訴人房屋受損情況一一臚列，且分別估算其修復項目及金額
    ，上開鑑定結果自具專業性，確可作為認定被上訴人是否受
    有損害及損害範圍、回復原狀所需費用之依據。況鑑定人庚○○於本院審理中陳明：其並未在法庭外對上訴人有不當言
    論，其用意在於規勸上訴人與被上訴人和解等情（見本院卷
    第80頁），縱認庚○○確有於法庭外向上訴人表示：上訴人
    家中有錢，應趕快賠錢給被上訴人等語為真，惟鑑定人庚○○對於上訴人於法庭外所為上開陳述，無非基於受原審法院
    囑託鑑定及於本院到庭陳述鑑定意見後，依其專業鑑定後認
    定被上訴人房屋損害係上訴人拆屋造成，為免雙方訟累所為
    勸諭，尚難據此認定鑑定人庚○○上開鑑定有何偏頗情事，
    此外，上訴人復不能舉證證明鑑定人庚○○有民事訴訟法第
    33 條第1項所列應自行迴避或得聲請迴避之事由，上訴人此
    部分主張，為無足採。
六、綜上所述，上訴人丁○○僱用上訴人戊○○拆除上訴人房屋
    時，疏未注意上訴人房屋與被上訴人房屋緊貼外牆之樑、版
    鋼筋互相搭接，上訴人未先以人工切除兩屋緊貼外牆之樑、
    版鋼筋或未全部切除，逕以重機械施工拆除，致被上訴人房
    屋受有如附表一所示之損害，修復工程各項費用如附表二所
    示，被上訴人請求支付回復原狀所必要之費用，應屬有據。
    從而，被上訴人依據侵權行為之法律關係，訴請上訴人連帶
    給付被上訴人334,315元，及上訴人丁○○自起訴狀繕本送
    達翌日即95年12月7日起、上訴人戊○○自起訴狀繕本送達
    翌日即95年12月8日起，均至清償日止，按週年利率5%計算
    之利息，洵屬正當，應予准許；本件係屬適用簡易訴訟程序
    之民事簡易事件，上開應准許部分所為上訴人敗訴之判決，
    應依職權宣告假執行。至逾上開所為之請求，為無理由，應
    予駁回，又其假執行之聲請，失所附麗，應併予駁回。原審
    判命上訴人連帶給付被上訴人334,315元，及上訴人丁○○
    自95年12月7日起、上訴人戊○○自95年12月8日起，均至清
    償日止，按週年利率5%計算之利息，並依職權為假執行之宣
    告，及依上訴人之聲請，為免為假執行之宣告，核無違誤，
    上訴意旨指摘原判決不當，求予廢棄改判，為無理由，應駁
    回其上訴。
七、本件待證事實已臻明確，兩造其餘攻擊防禦方法及舉證，對
    判決結果已不生影響，爰不一一論述，併此敘明。
八、末按法院為終局判決時，應依職權為訴訟費用之裁判，民事
    訴訟法第87條第1項定有明文，參酌同法第91條第1項規定法
    院未於訴訟費用之裁判確定其費用額者，例外第一審受訴法
    院於該裁判有執行力後，始依聲請以裁定確定之之立法意旨
    ，本院應於本件判決時，一併確定兩造應負擔之訴訟費用額
    。查本件上訴之訴訟標的價額為334,315元，應徵收第二審
    裁判費用5,460元，本件第二審訴訟費用額確定為6,960元（
    即第二審裁判費用5,460元、證人己○○、庚○○證人旅費
    1,500元，合計6,960元），應由敗訴之上訴人連帶負擔。
九、據上論結，本件上訴為無理由，依民事訴訟法第436條之1第
    3項、第449條第1項、第85條第2項、第87條第1項，判決如
    主文。
中    華    民    國    97    年    11    月    19    日
                    民事第二庭  審判長法  官  林念祖
                                      法  官  翁金緞
                                      法  官  張桂美
以上正本證明與原本無異。
本件不得上訴。
中    華    民    國    97    年    11    月    19    日
                                      書記官  謝安青


司法院資訊處製作；財團法人民間司法改革基金會備份。
